【裁判字號】    89,訴,4087
【裁判日期】    900220
【裁判案由】    損害賠償等
【裁判全文】
臺灣臺北地方法院民事判決  八十九年訴字第四○八七號
    原      告  台北市政府松山區公所
    法定代理人  乙○○
    訴訟代理人  李漢中律師
    被      告  甲○○                住台北縣永和市○○路三七巷十號三樓
右當事人間，請求損害賠償事件，本院判決如左：
    主    文
被告應給付原告新台幣壹佰萬元，及自民國八十九年八月三日起至清償日止按年息百
分之五計算之利息。
訴訟費用由被告負擔。
本判決第一項於原告以新台幣拾萬元供擔保後，得假執行。
    事    實
甲、原告方面：
一、聲明：被告應給付原告新台幣壹佰萬元，並願供擔保請准為假執行之宣告。
二、陳述：，
（一）被告甲○○係民國八十八年九月廿一日台灣發生大地震時倒塌之台北市東興大
      樓罹難者徐清池之弟，因垂涎政府於災後對罹難死亡者每名發給家屬新台幣（
      以下同）一百萬元之慰問金，雖明知其得請領該款項之順位在其侄女即徐清池
      之女徐翊綾之後，竟意圖為自己不法之所有，於同年月廿五日起，迭次以不完
      整之戶籍資料告知原告即台北市政府松山區公所之承辦人員，謂徐清池未婚亦
      無子女云云，並出具切結書申領該項慰問金，使不知情之原告所屬承辦人員陷
      於錯誤，於同年月廿九日將一百萬元慰問金悉數交付被告，嗣經徐翊綾母李春
      薈之姐李春梅代為出面主張權利，原告始查知上情，遂於同年十一月十七日、
      三十日迭次發函載明原因通知被告繳回，惟被告均置若罔聞。被告確知其兄徐
      清池有女徐翊綾之事實，業據李春梅及徐翊綾之外祖父母李啟彰、李涂瓜、徐
      翊綾之舅李順安在台灣台北地方法院檢察署八十九年度偵字第二一九四號詐欺
      案件中證述綦詳（見該案八十九年四月十三日偵查筆錄），並有被告與徐翊綾
      、李春薈、徐清池一同出遊之照片數幀附該偵查卷足稽，其餘事實更有原告之
      公函及戶籍謄本、認領同意書等件附該偵查卷足憑，其刑事部分業經本院以八
      十九年度字易第一０四三號刑事判決，認被告意圖為自己不法之所有，以詐術
      使人將本人之物交付，處有期徒刑三年在案。
（二）被告不法侵害原告之權利，應對原告負賠償責任，又其無法律上之原因而受利
      益，致原告受損害，應返還其利益，為此提起本件訴訟。
乙、被告方面：
壹、被告：
一、聲明：駁回原告之訴。
二、陳述：一百萬元之慰問金原是被告之二哥徐清流領的，但原告之承辦人員認被告
    在處理徐清池之喪事，遂由被告領取，被告領款後即交由徐清流存於銀行，供支
    付喪事費用及清償徐清池生前之債務。
三、證據：提出徐清流郵政存簿儲金簿影本二紙，並請求訊問證人徐清流及徐清池之
    債權人張秀雄、吳琴而、林植祥。
丙、本院依職權調閱台灣高等法院八十九年上易字第三七四二號卷。
    理    由
一、本件原告主張如陳述（一）之事實，業有台灣台北地方法院檢察署八十九年度偵
    字第二一九四號被告詐欺案件全卷影本、本院八十九年度字易第一０四三號被告
    詐欺案件全卷影本及刑事判決正本附卷為證，其中徐翊綾係徐清池之女，已有戶
    籍謄本、認領同意書等件附前開偵查卷足憑，被告對其事實亦不爭執，自堪信為
    真實。
二、再者，被告於台灣高等法院八十九年度上易第三七四二號案件審理中，坦承「我
    大姐徐貴珠也住在東興大樓，他昏迷好幾天後醒來．．．，是我大姐告訴我徐清
    池有一個女兒，是他地震後第四天清醒後告訴我」等語（見該院八十九年十一月
    十七日訊問筆錄），足見被告於八十八年九月二十九日，即地震發生後第八日，
    向原告領款時，確已知悉徐清池尚有女兒。而依「台北市防救天然災害及善後處
    理辦法」第五十三條「死亡或失蹤災民救濟金之受領，依左列順序定之：一  配
    偶。二  直系血親卑親屬（以親等近者為先）。三  父母。四  兄弟姊妹。五
    其他直系親屬（以親等近者為先）。無前項親屬者，由負責死亡災民善後者受領
    喪葬補助費，不發給救濟金。」及「台北市九二一大地震各項救助金發放原則」
    第一點第一項「死亡災民：每人補助一百萬元；依下列順位領取：（１）配偶、
    （２）子女、（３）孫子女、（４）父母、（５）兄弟姐妹、（６）祖父母、（
    ７）其他共同生活互負扶養義務人。」等規定，徐清池之女兒對於領取一百萬元
    救助金之順位，確實優先於被告。參酌被告於八十九年九月二十九日領款時，應
    原告承辦人員之要求而出具之切結書略以：慰問金壹佰萬元給哥哥徐清流、弟弟
    甲○○領走，以後有任何事都由我們兄弟負責等語，可見被告於知悉徐清池尚有
    女兒之情況下，仍出具上開內容之切結書，憑以具領一百萬元救助金，應係明知
    徐清池有女兒可優先領取一百萬元救助金，卻隱瞞其事實而詐領。
三、至於被告雖陳稱：領款後即交由其二哥徐清流存於銀行，供支付喪事費用及清償
    徐清池生前之債務云云，並提出徐清流郵政存簿儲金簿影本二紙及請求訊問證人
    徐清流及徐清池之債權人張秀雄、吳琴而、林植祥，然而依「台北市防救天然災
    害及善後處理辦法」及「台北市九二一大地震各項救助金發放原則」前開規定，
    被告本無向原告領取一百萬元救助金之權利，其領取該救助金後如何處分，均不
    能改變該事實而使其取得領取該救助金之權利；更何況被告並非徐清池之繼承人
    ，徐清池生前所負之債務，尚非應由被告承受，被告抗辯所領之部分救助金係用
    以清償徐清池生前之債務等情，而拒絕返還該救助金予原告，亦無依據。
四、故被告隱瞞徐清池另有女兒之事實，向原告切結領取救助金，致原告所屬承辦人
    員陷於錯誤而支付其一百萬元救助金，自屬故意不法侵害原告之財產權，應負損
    害賠償責任；又徐清池因九二一地震死亡後，得依「台北市防救天然災害及善後
    處理辦法」及「台北市九二一大地震各項救助金發放原則」之規定，有權領取死
    亡災民一百萬元救助金者，既係徐清池之女徐翊綾，則被告領取該救助金即無法
    律上之原因，其因而受利益，致原告受損害，亦應返還其利益。
五、從而，原告請求被告給付新台幣一百萬元，及自起訴狀繕本送達之翌日即民國八
    十九年八月三日起至清償日止按年息百分之五計算之利息，均無不合，應予准許
    。
六、原告陳明願供擔保，聲請宣告假執行，經核合於法律之規定，爰酌定相當之擔保
    金額宣告之。
七、結論：本件原告之訴有理由，並依民事訴訟法第七十八條、第三百九十條第二項
    ，判決如主文。
中      華      民      國    九十      年      二      月      二十    日
                                            民事第二庭法      官  林玲玉
右為正本，係照原本作成。
如對本判決上訴，須於判決送達後廿日內向本院提出上訴狀
中      華      民      國    九十      年      二      月      二十    日
~B法院書記官  呂昆


司法院資訊處製作；財團法人民間司法改革基金會備份。
